臺灣雲林地方法院民事判決　九十二年度再易字第一○號
　　再 審 原告　乙○○
　　　　　　　　丙○○
　　兼
　　訴訟代理人　甲○○
　　再 審 原告　丁○○
　　訴訟代理人　邱創典律師
　　再 審 被告　戊○○　　　住台北縣三重市○○路九六巷四號二樓
右當事人間請求拆屋還地事件，再審原告對於中華民國九十二年一月二十九日本院九
十一年度簡上字第九二號確定判決，提起再審之訴，本院於九十三年九月八日言詞辯
論終結，判決如左：
    主    文
再審之訴駁回。
再審訴訟費用由再審原告乙○○、丙○○、甲○○負擔百分之五十六，餘由再審原告
丁○○負擔。
    事    實
甲、再審原告方面：
一、聲明：(一)本院北港簡易庭九十年度港簡字第二○四號關於「再審原告乙○○、
    丙○○、甲○○應將坐落雲林縣東勢鄉○○段四八地號土地如附圖所示Ｂ－Ｊ－
    Ｉ－Ｃ－Ｂ連接線所圍範圍部分面積八點七四平方平公尺之地上物拆除，並將土
    地交還再審被告」、「再審原告丁○○應將坐落雲林縣東勢鄉○○段四八地號土
    地如附圖所示Ｃ－Ｉ－Ｈ－Ｄ－Ｃ連接線所圍範圍部分面積六點九七平方公尺之
    地上物拆除，並將土地交還再審被告」及本院九十一年度簡上字第九二號關於駁
    回再審原告上訴部分之確定判決均廢棄。(二)右開廢棄部分，再審被告之訴駁回
    。(三)再審及再審前第一、二審訴訟費用均由再審被告負擔。
二、陳述：
(一)再審被告於前訴訟程序主張：其所有坐落雲林縣東勢鄉○○段四八地號土地如附
    圖所示Ｂ－Ｊ－Ｉ－Ｃ－Ｂ連接線所圍範圍面積八‧七四平方公尺上，有再審原
    告乙○○、丙○○、甲○○之建物，另如附圖所示Ｃ－Ｉ－Ｈ－Ｄ－Ｃ連接線所
    圍範圍面積六‧九七平方公尺上，有再審原告丁○○之建物，再審原告占用上開
    土地均無正當之權源，依民法第七百六十七條之規定，其得請求再審原告拆屋還
    地等情；再審原告則抗辯：再審被告之前手黃文韜、黃萬成、黃得土曾將上開土
    地與再審原告之前手王看交換，再審原告有占用上開土地之正當權源等語，並提
    出不動產土地交換買賣契約書為證。原確定判決依再審被告所提出之土地登記謄
    本及囑託內政部土地測量局測量之結果，認再審被告之主張為真實，並依重測前
    後之地籍圖謄本及新舊地號對照清冊，認上開土地非係交換之標的，再審原告所
    辯無可採信，而為再審原告不利之判決。
(二)原確定判決所認再審原告無權占有部分，均坐落於重測前雲林縣東勢鄉○○○段
    一七六－一地號土地上，而重測前坐落雲林縣東勢鄉○○○段一七六、一七六－
    一及一七六－二地號三筆土地，嗣後經再審原告於九十二年七月十六日請領土地
    登記簿謄本，發現均為黃文韜、黃萬成、黃得土所共有，應有部分各三分之一。
    又依內政部土地測量局於民國九十年九月十九日所為之鑑定圖  (即本件附圖)，
    再審原告之建物所坐落基地之地形均屬方正。再參以上開不動產土地交換買賣契
    約書第三條記載：「‧‧‧  (二)第二次付款：分割時分割費用自行負擔，若黃
    文韜從王看多得部分每坪新台幣貳仟捌佰元正，王看從黃文韜多得部分每坪新台
    幣壹仟肆佰元正為分割後差額補貼。即為甲方  (按指王看)壹坪換乙方 (按指黃
    文韜等三人) 貳坪。」另買賣之不動產標示亦記載：「東勢鄉○○○段壹柒伍號
    之壹柒建柒伍則零‧零零伍捌公頃」、「右王看所有權全部其中壹部分割柒坪與
    黃文韜等三人交換」、「東勢鄉○○○段壹柒陸號      建柒陸則零‧壹貳肆柒
    公頃」、「右黃文韜等人所有權全部其中壹部分割壹肆坪與王看交換」、「右
    交換方式即甲方壹坪換乙方貳坪」等語。可見王看交換土地之目的係為建造方正
    之房屋，則其交換之土地當不僅止於重測前坐落雲林縣東勢鄉○○○段一七六地
    號土地，而應包括同段一七六－一地號土地。
(三)前述買賣之不動產標示第三行「東勢鄉○○○段壹柒陸號」與「建柒陸則零‧壹
    貳肆柒公頃」之間預留空白，前訴訟程序並未審酌何以預留該空白。其如係當事
    人故意預留，則預留空白之真意何在？又既係土地交換，何以在約定以壹坪換貳
    坪外，另有「分割後差額補貼」之約定？且既係土地交換，為何又稱之為不動產
    土地交換買賣契約？合理之解釋應為上開契約不僅係土地交換，並兼有就多得部
    分為買賣之性質，且所預留之空白係當事人為填載另筆土地而故意預留，該筆土
    地則為雙方應以金錢補貼差額並為使房屋基地方正而為交換之標的，原確定判決
    遽為不利於再審原告之判決，應有可議。再審原告於九十二年七月十六日請領重
    測前坐落雲林縣東勢鄉○○○段一七六、一七六－一及一七六－二地號三筆土地
    之登記簿謄本，發現該三筆土地之登記簿記載其共有人即係黃文韜、黃萬成及黃
    得土三人，已據前述，而該土地登記簿為未經斟酌之證物，且如經斟酌，再審原
    告可受較有利益之裁判，爰依民事訴訟法第四百九十六條第一項第十三款之規定
    ，提起本件再審之訴。
三、證據：提出土地登記簿謄本三件、鑑定圖一件、不動產土地交換買賣契約書一件
    、及地籍圖謄本二件為證，並聲請訊問證人黃秋豐。
乙、再審被告方面：
一、聲明：(一)再審之訴駁回。(二)再審訴訟費用由再審原告負擔。
二、陳述：
(一)民事訴訟第四百九十六條第一項第十三款所謂發見未經斟酌之證物者，係指該項
    證物在前訴訟程序即已存在，而當事人不知其存在或不能予以使用，現始發現或
    得使用而言，並以如經斟酌可受較有利益之裁判者為限。但在判決前如已主張其
    事由或已提出其證物者，則不得更據以提起再審之訴 (最高行政法院六十二年判
    字第五七九號判例參照) 。本件再審原告所主張之理由及證物在前訴訟程序均已
    提出，其等又據以提起再審之訴，顯難謂有再審理由。
(二)再審原告以本件不動產土地交換買賣契約書上有「分割後差額補貼」之記載，而
    謂其等並非無權占用再審被告之土地，惟實際上再審原告及其等之前手占用再審
    被告之土地，從未支付任何差額補貼，且再審原告主張其等原不知重測前坐落雲
    林縣東勢鄉○○○段一七六、一七六－一及一七六－二地號土地為黃文韜三人所
    共有，亦可見其等自始即係惡意占用上開土地，而非確有交換或買賣之事實。
三、證據：提出地籍圖謄本一件為證。
丙、本院依職權調本院虎尾簡易庭九十年度港簡字第二○四號及本院九十一年度簡上
    字第九二號拆屋還地事件卷宗。
    理    由
一、再審原告主張：再審被告於前訴訟程序依民法第七百六十七條之規定訴請其等拆
    屋還地，本院北港簡易庭九十年度港簡字第二○四號判決再審原告乙○○、丙○○、甲○○應將坐落雲林縣東勢鄉○○段四八地號土地如附圖所示Ｂ－Ｊ－Ｉ－
    Ｃ－Ｂ連接線所圍範圍面積八‧七四平方公尺上之地上物拆除，再審原告丁○○
    應將同土地如附圖所示Ｃ－Ｉ－Ｈ－Ｄ－Ｃ連接線所圍範圍面積六‧九七平方公
    尺上之地上物拆除，並各將土地交還再審被告，再審原告提起上訴，復據本院九
    十一年度簡上字第九二號判決駁回再審原告之上訴，而告確定。惟再審被告之前
    手黃文韜、黃萬成、黃得土曾於六十七年十月二十五日與再審原告之前手王看簽
    訂不動產土地交換買賣契約書，交換並買賣土地，依該契約書預留空白並記載補
    貼差額，及再審原告之建物所坐落之基地地形方正，暨各該建物所占用部分在重
    測前為坐落雲林縣東勢鄉○○○段一七六－一地號土地等情觀之，重測前坐落雲
    林縣東勢鄉○○○段一七六－一地號土地當亦係王看與黃文韜三人交換買賣之標
    的，則其等自有占有使用上開土地之正當權源。又再審原告於九十二年七月十六
    日請領土地登記簿謄本，發現黃文韜、黃萬成、黃得土均為坐落雲林縣東勢鄉○○○段一七六、一七六－一及一七六－二地號土地之共有人，該三筆土地之登記
    簿為未經斟酌之證物，且如經斟酌，其等可受較有利益之裁判等情，爰依民事訴
    訟法第四百九十六條第一項第十三款之規定提起本件再審之訴，求為判決如其等
    之聲明所示。
二、再審被告則以；再審原告所主張之理由及證物在前訴訟程序均已提出，其等又據
    以提起本件再審之訴，顯難謂有再審理由。又再審原告及其等之前手自始即係惡
    意占用上開土地，且未曾為任何差額之補貼，本件確非有何交換或買賣上開土地
    之事實等語，資為抗辯。
三、再審原告主張：再審被告以其所有坐落雲林縣東勢鄉○○段四八地號土地如附圖
    所示Ｂ－Ｊ－Ｉ－Ｃ－Ｂ連接線所圍範圍面積八‧七四平方公尺上，有再審原告
    乙○○、丙○○、甲○○之建物，另如附圖所示Ｃ－Ｉ－Ｈ－Ｄ－Ｃ連接線所圍
    範圍面積六‧九七平方公尺上，有再審原告丁○○之建物，並以再審原告為無權
    占有，而訴請拆屋還地，經本院虎尾簡易庭九十年度港簡字第二○四號及本院九
    十一年度簡上字第九二號判決再審原告敗訴確定之事實，為再審被告所不爭執，
    並經本院調閱上開拆屋還地事件卷宗查明無誤，堪信為實在。
四、再審原告主張：再審被告之前手黃文韜、黃萬成、黃得土與再審原告之前手王看
    ，於六十七年十月二十五日簽訂不動產土地交換買賣契約書，黃文韜三人以重測
    前坐落雲林縣東勢鄉○○○段一七六、一七六－一地號土地與王看交換重測前坐
    落同段一七五－十七地號土地，約定十四坪換七坪  (即二比一)，若交換之土地
    有增減，黃文韜三人按每坪新台幣  (下同)二千八百元之價格補貼王看，王看則
    按每坪一千四百元之價格補貼黃文韜三人等情，固據其提出不動產土地交換買賣
    契約書為證，惟查：(一)該不動產土地交換買賣契約書上所記載黃文韜三人提供
    與王看交換買賣之土地，為重測前坐落雲林縣東勢鄉○○○段一七六地號土地，
    並不及於同段一七六－一地號土地。且王看自一七五－十七地號土地分割出一七
    五－三五地號面積二十一平方公尺土地  (嗣後併入一七六地號)，黃文韜三人自
    一七六地號土地分割出一七六－五地號面積三十七平方公尺土地 (嗣後併入一七
    五－十七地號) ，互為交換並辦妥登記，有一七五－十七地號及一七六地號土地
    登記簿謄本之記載足稽。(二)如上所述，黃文韜三人及王看實際上交換並辦妥登
    記之土地面積各不足十四坪與七坪，可見雙方約定以十四坪及七坪交換，其坪數
    不過係概數而已，且雙方於簽訂不動產土地交換買賣契約書時顯然預定彼此實際
    交換之土地面積未必即為二比一，故於契約書第三條規定補貼差額之計算標準。
    又該契約顯然著重於土地之交換，祇不過因使用買賣契約之例稿，其標題遂成為
    不動產土地交換買賣契約書，此觀之該契約書之末尾記載「買賣之不動產標示」
    ，而非「交換之不動產標示」，亦非「交換買賣之不動產標示」，自可明白。(
    三) 重測前坐落雲林縣東勢鄉○○○段一七六地號土地，其地目為「建」，等則
    為「七十五」，面積為「零‧壹貳肆柒公頃」，同段一七六－一地號土地，其地
    目為「林」，等則為「十」，面積則為「零‧零零公頃」，上開不動產土地
    交換買賣契約書關於不動產標示部分之記載，在「東勢鄉○○○段壹柒陸號」與
    「建柒陸  (按應係柒伍之誤)則零‧壹貳肆柒公頃」之間，雖留有二至三字之空
    格，但顯然並非為填載其他土地而預留，否則有關「建柒陸則零‧壹貳肆柒公頃
    」之記載即不知係何所指。又依該契約交換之土地倘包括本件再審原告所占用之
    八‧七四及六‧九七平方公尺，則黃文韜三人所提供之土地將多達五二‧七一平
    方公尺  (8.74＋6.97＋37)，折算為十五‧九四四坪，既超過十四坪，亦較二十
    一平方公尺之兩倍  (即四十二平方公尺)超出甚多。可見單憑上開不動產土地交
    換買賣契約書有差額補貼之記載及其關於交換土地之描述留有前述空白，並無法
    推斷出重測前坐落雲林縣東勢鄉○○○段一七六－一地號土地或本件再審原告所
    占用之八‧七四及六‧九七平方公尺土地亦屬交換之標的，則再審原告主張黃文
    韜三人與王看交換之土地包括該一七六－一地號土地云云，即無足取。
五、按民事訴訟法第四百九十六條第一項規定：「有下列各款情形之一者，得以再審
    之訴對於確定終局判決聲明不服。但當事人已依上訴主張其事由或知其事由而不
    為主張者，不在此限：‧‧‧‧‧‧十三、當事人發現未經斟酌之證物或得使用
    該證物者。但以如經斟酌可受較有利益之裁判者為限。」所謂「證物」固包括證
    書及與其效用相同之物件或勘驗物，但再審之訴乃對於已確定之終局判決，請求
    法院為廢棄或變更之程序，為維持確定判決之安定性，非有必要不宜再開前訴訟
    程序，故以發現未經斟酌之證物或得使用該證物為再審理由，以如經斟酌可受較
    有利益之裁判者為限。而「如經斟酌可受較有利益之裁判」則係指從該證物本身
    作形式上觀察，足認再審原告可受較有利益之裁判而言，亦即如斟酌該證據，原
    確定判決即可能對再審原告有利。經查：再審原告以發現未經斟酌之證物即重測
    前坐落雲林縣東勢鄉○○○段一七六、一七六－一及一七六－二地號土地登記簿
    為再審理由，並因該三筆土地均登記為黃文韜、黃萬成及黃得土共有，而提起本
    件再審之訴，但土地登記簿記載該三筆土地均為黃文韜三人所共有，並無從自黃
    文韜三人曾以其等共有之一七六地號土地與王看交換之事實，推論出黃文韜三人
    亦曾以其等共有之一七六－一地號土地與王看交換，正如無從推論出黃文韜三人
    曾以其等共有之一七六－二地號土地與王看交換一般。且此一事實即使與前揭不
    動產土地交換買賣契約相聯結，亦無法獲致黃文韜三人以一七六－一地號土地與
    王看交換之結論，從而亦無法推論出再審原告占有使用前述八‧七四及六‧九七
    平方公尺土地為有正當之權源。是本件再審原告依民事訴訟法第四百九十六條第
    一項第十三款之規定提起再審之訴，該未經斟酌之證物從形式上觀察並不足以認
    為再審原告可因之而受較有利益之裁判，從而本件再審之訴，即難謂有再審理由
    ，應予駁回。
六、據上論結，本件再審之訴為無理由，依民事訴訟法第七十八條、第八十五條第一
    項但書，判決如主文。
中　　　華　　　民　　　國　　九十三　　年　　　九　　　月　　二十二　　日
                            臺灣雲林地方法院民事第一庭
~B審判長法官　陳宏卿
~B法　　　官　蔣得忠
~B法　　　官　春生
右為正本係照原本作成。
本件不得上訴。
中　　　華　　　民　　　國　　九十三　　年　　　九　　　月　　二十二　　日
~B法院書記官　張雅如
